ACORDAO-COMPLETO-2506430

ACÓRDÃO 18626/2021 ATA 40/2021 - PRIMEIRA CÂMARA

VISTOS, relatados e discutidos estes autos de processo de aposentadoria de servidora do Tribunal Superior do Trabalho,
ACORDAM os Ministros do Tribunal de Contas da União, reunidos em sessão da Primeira Câmara, diante das razões expostas pelo relator e com fundamento na Constituição Federal, art. 71, III e IX, e na Lei 8.443/1992, arts. 1º, V, e 39, II, em:
9.1. considerar ilegal a presente concessão e negar registro ao ato de aposentadoria da sra. Cleide Maria de Souza Rocha;
9.2. dispensar a devolução dos valores indevidamente recebidos em boa-fé pela interessada a que se refere o subitem anterior;
9.3. determinar ao Tribunal Superior do Trabalho que adote as seguintes providências, sob pena de responsabilidade solidária da autoridade administrativa omissa:
9.3.1. dê ciência à interessada do teor desta deliberação no prazo de quinze dias e faça juntar a estes autos o comprovante de notificação nos quinze dias subsequentes;
9.3.2. suspenda, no prazo de quinze dias, os pagamentos da vantagem alusiva à FC 3, erroneamente informada como sendo a retribuição parcial pelo exercício da mencionada função ("opção") , haja vista que tal vantagem não existe na estrutura remuneratória das funções de confiança do Poder Judiciário e que essas funções, a partir do advento da Lei 12.774/2012, retomaram sua condição de função gratificada, cujo pagamento concomitante com a vantagem dos "quintos" é expressamente vedado pelo § 2º do art. 193 da Lei 8.112/1990.

Pessoal. Aposentadoria."Quintos". Lei 9.624/1998. Jurisprudência do STF.

Primeira Câmara

Tribunal Superior do Trabalho.

3. Interessados/Responsáveis:
3.1. Interessado: Cleide Maria de Souza Rocha (XXX.034.473-XX).

13.1. Ministros presentes: Walton Alencar Rodrigues (Presidente), Vital do Rêgo e Jorge Oliveira.
13.2. Ministro-Substituto convocado: Augusto Sherman Cavalcanti (Relator).

AUGUSTO SHERMAN

Adoto como relatório a instrução a cargo da Secretaria de Fiscalização de Integridade de Atos e Pagamentos de Pessoal e de Benefícios Previdenciário (Sefip) , à qual manifestou sua anuência o representante do Ministério Público junto ao Tribunal de Contas da União (MPTCU) :
"INTRODUÇÃO
Trata-se de ato de aposentadoria, submetido, para fins de registro, à apreciação do Tribunal de Contas da União (TCU) , de acordo com o art. 71, inciso III, da Constituição Federal.  O ato foi cadastrado e disponibilizado ao TCU por intermédio do Sistema e-Pessoal, na forma do art. 2º e 4º da Instrução Normativa TCU 78/2018.
O ato desse processo pertence às seguintes unidades:
Unidade emissora: Tribunal Superior do Trabalho.
Unidade cadastradora:  Tribunal Superior do Trabalho.
Subunidade cadastradora: Secretaria de Gestão de Pessoas - SEGPES/TST.
EXAME TÉCNICO
Procedimentos aplicados
Os procedimentos para exame, apreciação e registro de atos de pessoal encontram-se estabelecidos na Instrução Normativa TCU 78/2018 e na Resolução TCU 206/2007. Essas normas dispõem que os atos de pessoal disponibilizados por meio do e-Pessoal devem ser submetidos previamente a críticas automatizadas, com base em parâmetros predefinidos.
As críticas das informações cadastradas na etapa de coleta do ato foram elaboradas e validadas levando-se em conta as peculiaridades de cada ato. Os itens verificados nessa etapa são inerentes a dados cadastrais, fundamentos legais, mapa de tempo, ficha financeira, assim como eventuais ocorrências de acumulação. Trata-se de verificações abrangentes, minuciosas e precisas e sem a necessidade de ação humana e, portanto, menos suscetível a falhas. As críticas aplicadas estão discriminadas no sistema, no Menu e-Pessoal, opção 'Crítica', que podem ser acessadas mediante concessão de perfil específico a servidores do TCU responsáveis pela análise.
Além das críticas automatizadas, há verificação humana adicional no caso de haver alertas do sistema ou informações não formatadas, como esclarecimentos do gestor ou do controle interno.  
As críticas também consideram os registros do Sistema Integrado de Administração de Recursos Humanos (Siape) . O Siape disponibiliza informações atualizadas sobre as parcelas que integram os proventos, diferentemente, portanto, do e-Pessoal, que informa as parcelas no momento do registro do ato. 
Essa confrontação com o Siape fornece uma visão atual e verdadeira da situação, o que permite descaracterizar irregularidades e inconsistências que, embora constantes do e-Pessoal, já foram corrigidas.
As verificações detectadas no ato encontram-se discriminadas na aba de pendências do ato no sistema e-Pessoal, bem como no espelho do ato contemplado por esta instrução.
Exame das Constatações
Ato: 69685/2020 - Inicial - Interessado: CLEIDE MARIA DE SOUZA ROCHA - CPF: XXX.034.473-XX
Parecer do Controle Interno: considerar o ato Legal com esclarecimentos. Justificativa:  a)	Em relação à VPNI (quintos/décimos) , convém esclarecer que o Supremo Tribunal Federal deliberou favoravelmente à manutenção da vantagem aos servidores que incorporaram parcelas no período entre 8/4/1998 e 4/9/2001 fundadas em decisão judicial transitada em julgado, conforme decisão prolatada nos autos do Recurso Extraordinário nº 638115/CE, na sessão virtual de 11 a 17/10/2019, publicada no DJE de 08/5/2020, transitado em julgado em 17/9/2020. Ademais os servidores desta Casa encontram-se amparados pela decisão judicial impetrada pelo Sindjus-DF, AO 0012092-54.2005.4.01.3400, com trânsito em julgado em 12/7/2010. Documentos anexados a este formulário. b)	Sobre as ações judiciais impetradas por Sindicato, tendo em vista o entendimento firmado pelo STF no RE 883.642/AL, com Repercussão Geral, (DJe nº 124 de 26/6/2015) , é dispensável a autorização dos substituídos, em face da legitimidade extraordinária que detém essa entidade para defender em juízo direitos ou interesses da categoria que representam, conforme documentação anexa, não havendo, assim, listagem de substituídos a ser anexada. c)	Acerca da vantagem da ¿opção¿, o presente ato está sendo encaminhado sem tal parcela, em face das reiteradas decisões dessa Corte no sentido de que a decisão judicial então observada nesta Casa não constitui óbice ao atendimento das determinações do TCU, consoante a decisão administrativa proferida nos autos do processo TST-Processo 500.634/2020-4, publicada no BI de 25/9/2020. Mas devido à possibilidade de determinação de cumprimento de novas ordens judiciais, no momento da análise, a composição dos proventos pode ter sofrido variação. Todavia, os dados da folha de pagamento estão disponibilizados para consulta a esse Tribunal de Contas. 
Constatações e análises: 
1.1.1. Houve o registro de pelo menos uma rubrica com 'Denominação para análise pelo TCU = Vantagem de caráter pessoal (2903 - VANTAGEM PESSOAL LEI 9.527/97 - INA  (Vantagem de caráter pessoal - Incorporação de quintos/décimos de função) - R$ 2.466,77) .
Justificativa do Gestor de Pessoal: Não há. Verificação efetuada no âmbito do TCU.
Análise do Controle Interno:  Não há. Verificação efetuada no âmbito do TCU.
Análise da Equipe Técnica: Ilegal
É ilegal a concessão da vantagem de quintos em razão do exercício de funções comissionadas após o advento da Lei 9.624/1998.
1.1.2. O Controle interno emitiu parecer pela legalidade com esclarecimentos.
Justificativa do Gestor de Pessoal: Não há. Verificação efetuada no âmbito do TCU.
Análise do Controle Interno:  Não há. Verificação efetuada no âmbito do TCU.
Análise da Equipe Técnica: Legal
[...]
O quadro resumo de ocorrências e, quando for o caso, o detalhamento da norma legal e da jurisprudência para as inconsistências acima elencadas encontra-se no anexo II dessa instrução. 
Encaminhamento do ato: 
Considerar ILEGAL e recusar registro  do ato de Aposentadoria de CLEIDE MARIA DE SOUZA ROCHA do quadro de pessoal do órgão/entidade Tribunal Superior do Trabalho, com base nos arts. 71, inciso III, da Constituição Federal, 1º, inciso V, e 39, inciso II, da Lei 8.443/1992 e 260, § 1º, do Regimento Interno. 
[...]
CONCLUSÃO
A abrangência e a profundidade das verificações levadas a efeito fundamentam convicção de que o ato 69685/2020 pode ser apreciado pela ilegalidade, em razão das irregularidades apontadas no item Exame das Constatações desta instrução, que representam afronta à legislação e à jurisprudência de referência.
O aludido ato deu entrada neste Tribunal há menos de cinco anos, não sendo aplicável, portanto, o procedimento de contraditório e ampla defesa determinado pelo Acórdão 587/2011-TCU-Plenário.
PROPOSTA DE ENCAMINHAMENTO
Ante o exposto, com fundamento no art. 71, inciso III, da Constituição Federal, no art. 1º, inciso V, e art. 39, incisos I e II, da Lei 8.443/1992, no art. 260 do Regimento Interno do Tribunal de Contas da União, propõe-se: 
Considerar ILEGAL e recusar registro  do ato de Aposentadoria de CLEIDE MARIA DE SOUZA ROCHA do quadro de pessoal do órgão/entidade Tribunal Superior do Trabalho, com base nos arts. 71, inciso III, da Constituição Federal, 1º, inciso V, e 39, inciso II, da Lei 8.443/1992 e 260, § 1º, do Regimento Interno.
Com fulcro no art. 262, caput, do Regimento Interno deste Tribunal, determinar ao órgão/entidade Tribunal Superior do Trabalho que: 
no prazo de trinta dias, contados da ciência da decisão, envie a este Tribunal documentos comprobatórios de que o interessado cujo ato foi impugnado está ciente do julgamento deste Tribunal.
promova, no prazo de 30 (trinta) dias, o destaque da (s) parcela (s) de quintos incorporada (s) com amparo em funções comissionadas exercidas entre 8/4/1998 a 4/9/2001 e transforme-a (s) em 'Parcela Compensatória' a ser absorvida por quaisquer reajustes futuros, consoante decidido pelo STF no RE 638.115/CE.
dê ciência, no prazo de quinze dias, contados da notificação, do inteiro teor desta deliberação ao interessado, alertando-o de que o efeito suspensivo proveniente da interposição de eventuais recursos junto ao TCU não o exime da devolução dos valores percebidos indevidamente, caso o recurso não seja provido."
É o relatório.

não há.

Procurador Sergio Ricardo Costa Caribé.

PESSOAL. APOSENTADORIA. INCORPORAÇÃO DE "QUINTOS" APÓS 8/4/1998. IMPOSSIBILIDADE. APLICAÇÃO DA MODULAÇÃO ADOTADA PELO STF NO RE 638.115/CE. PAGAMENTO DA VANTAGEM "OPÇÃO", NO MÊS SEGUINTE AO DA APOSENTAÇÃO, PARA SERVIDORA QUE SE APOSENTOU EM 2020, OCUPANTE DE FUNÇÃO INSUSCEPTÍVEL DE PAGAMENTO PARCIAL ("OPÇÃO"). NATUREZA DE FUNÇÃO GRATIFICADA. PROCEDIMENTO QUE AFRONTA O § 2º DO ART. 193 DA LEI 8.112/1990. JURISPRUDÊNCIA PACÍFICA DESTA CORTE. NEGATIVA DE REGISTRO. APLICAÇÃO DO ENUNCIADO 106 DA SÚMULA DE JURISPRUDÊNCIA DESTE TRIBUNAL. DETERMINAÇÕES.

APOSENTADORIA (APOS)

Secretaria de Fiscalização de Integridade de Atos e Pagamentos de Pessoal e de Benefícios Sociais (Sefip).

Examina-se nesta oportunidade o ato de aposentadoria da servidora Cleide Maria de Souza Rocha no cargo de Técnico Judiciário do Tribunal Superior do Trabalho (TST) , com vigência em 21/7/2020.
2. De início, registro que atuo nestes autos em substituição ao eminente Ministro Benjamin Zymler, nos termos do art. 27-A da Resolução-TCU 175/2005 e da Portaria-TCU 76-SEAE, de 18/11/2021.
3. A Sefip, acompanhada pelo MPTCU, propôs que a concessão fosse considerada ilegal em virtude do pagamento de "quintos" relativamente a tempo de função exercido posteriormente a 8/4/1998.
4. Com efeito, dos 4/5 de FC 3 que a interessada recebe, um deles foi concedido com base em tempo de função exercida de 5/3/1999 e 2/3/2000, além de aproveitamento de tempo anterior.
5. O Supremo Tribunal Federal (STF) , quando do julgamento do RE 638.115/CE, assentou entendimento sobre a impossibilidade de incorporar "quintos" com base na Medida Provisória 2.225-45/2001 e estabeleceu, como termo final dessa incorporação, o dia 8/4/1998, data de publicação da Lei 9.624/1998.
6. A servidora, pelo que consta do formulário e-Pessoal de pç. 3, não chegou a exercer a FC 4 por tempo que lhe assegurasse, até 7/4/1998, a incorporação de 2/5 dessa função. Fazia jus, sim, a 1/5 de FC 4, além de outros 4/5 de FC 3. 
7. Dessarte, deve-se aplicar à espécie a modulação adotada pelo Pretório Excelso e determinar a constituição de parcela em destacado, com o fito de evitar o decesso remuneratório. Uma vez que, segundo informado pelo próprio órgão de origem, o pagamento se deu com base em decisão judicial, não será determinada a absorção da parcela, que estará sujeita exclusivamente aos reajustes concedidos aos servidores federais a título de revisão geral.
8. Outrossim, ainda que haja amparo judicial para a percepção do "quintos" tal como se dá atualmente, é de se negar registro ao ato em comento, na linha da jurisprudência desta Corte. Contudo, não se deverá determinar a emissão de novo ato.
9. Por fim, observo que o TST assegurou à interessada, posteriormente à emissão do ato de aposentadoria, parcela atinente ao exercício de cargo em comissão e assemelhados, supostamente em cumprimento a decisão judicial.
10. Ora, independentemente de qualquer discussão sobre os efeitos do Acórdão 2076/2005-TCU-Plenário, da vigência do art. 193 da Lei 8.112/1990 (revogado em 1995) e mesmo da EC 20/1998, que limitou os proventos à remuneração do cargo efetivo, a função utilizada para concessão da "opção" no valor de R$ 1.379,07 é paga em parcela única, e não parcialmente. 
11. Portanto, o que a servidora vem recebendo, desde agosto de 2020 (retroativamente ao mês de julho, quando se aposentou) , é, na verdade, a FC 3, cumulativamente com a vantagem dos "quintos", o que viola literal disposição do § 2º do art. 193 da Lei 8.112/1990 (grifos acrescidos) :
"Art. 193. O servidor que tiver exercido função de direção, chefia, assessoramento, assistência ou cargo em comissão, por período de 5 (cinco) anos consecutivos, ou 10 (dez) anos interpolados, poderá aposentar-se com a gratificação da função ou remuneração do cargo em comissão, de maior valor, desde que exercido por um período mínimo de 2 (dois) anos.
[...]
§ 2° A aplicação do disposto neste artigo exclui as vantagens previstas no art. 192, bem como a incorporação de que trata o art. 62, ressalvado o direito de opção." 
12. É que, a partir da Lei 12.774/2012, houve alteração da estrutura remuneratória das FC do Poder Judiciário, que passaram a ser pagas em parcela única. Ou seja, retomaram a natureza de função gratificada, como ocorria antes do advento da Lei 8.641/1996.
13. Confiram-se os termos da Lei 12.774/2012:
"Art. 18. A retribuição pelo exercício de Cargo em Comissão e Função Comissionada é a constante dos Anexos III e IV desta Lei, respectivamente.
§ 1º O valor fixado no Anexo III desta Lei entrará em vigor a partir de 1º de dezembro de 2008, adotando-se, até essa data, as retribuições constantes do Anexo VI desta Lei.
§ 2º Ao servidor integrante das Carreiras de que trata esta Lei e ao cedido ao Poder Judiciário, investidos em Cargo em Comissão, é facultado optar pela remuneração de seu cargo efetivo ou emprego permanente, acrescida de 65% (sessenta e cinco por cento) dos valores fixados no Anexo III desta Lei.
I - (revogado) ; 
II - (revogado) .  
§ 3º O servidor integrante das Carreiras de que trata esta Lei e o cedido ao Poder Judiciário, investidos em Função Comissionada, perceberão a remuneração de seu cargo efetivo ou emprego permanente, acrescida dos valores constantes do Anexo VIII desta Lei."
14. Veja-se que o anexo VI da Lei 11.416/2006, que foi revogado pela Lei 12.774/2012, fixava os valores integrais das funções FC 1 a FC 6 - fixados entre R$ 1.567.05 e R$ 4.726,70 -, ao passo que o valor da retribuição devida ao optante pela remuneração do cargo efetivo, para dezembro de 2008, variava entre R$ 1.019,17 e R$ 3.072,36. 
15. Com o advento da Lei 12.774/2012, as FC passaram a ser pagas em parcela única, cumulativamente com a remuneração do cargo efetivo. Ou seja, deixou de existir o direito de opção entre a retribuição da função e a remuneração do cargo efetivo acrescida de um percentual daquela. 
16. Portanto, a FC 3, a exemplo das demais FC do Poder Judiciário, voltou a ser retribuída como função gratificada, mediante o simples acréscimo de seu valor à remuneração do cargo efetivo do servidor (art. 18, § 3º, da Lei 11.416/2006) , exatamente como se dava com as antigas GRG antes da Lei 9.421/1996. 
17. O pagamento cumulativo, na inatividade, de GRG e "quintos" fundados na Lei 8.911/1994 jamais foi admitido pelo Tribunal, como ilustram, entre inúmeras outras ao longo do tempo, as seguintes deliberações: Decisão 32/1997-1ª Câmara, Decisão 72/2000-2ª Câmara, Decisão 47/2001-Plenário, Decisão 271/2001-1ª Câmara, Decisão 502/2002-2ª Câmara, Decisão 1.775/2003-2ª Câmara, Acórdão 458/2004-TCU-Primeira Câmara, Acórdão 167/2005-TCU-Segunda Câmara, 1.472/2006-1ª Câmara, 3.070/2007-1ª Câmara, Acórdão 1146/2008-TCU-Primeira Câmara, Acórdão 468/2014-TCU-Primeira Câmara.
18. A súmula TCU 280, editada no ano de 2012, evidencia o ponto:
"É ilegal o ato de concessão que inclui no cálculo dos proventos a percepção cumulativa de quintos com a Gratificação de Atividade pelo Desempenho de Função - GADF decorrente de funções que não preveem opção pelo cargo efetivo, a exemplo da Função Gratificada - FG e da Gratificação de Representação de Gabinete - GRG."
19. Ora, nessas circunstâncias, perceber, na inatividade, "quintos" da FC 5 acrescidos da retribuição da FC 3 (e não a parcela "opção", propriamente, como equivocadamente é mencionado no contracheque da inativa) , para além de ofender a letra do art. 193, § 2º, da Lei 8.112/1990, configura evidente bis in idem. 
20. Por último, e não menos importante, o pagamento de vantagens atinentes ao cargo em comissão e assemelhados, que não se incorporam à remuneração do cargo efetivo - como o valor da FC 4 no caso concreto -, constitui frontal violação ao § 2º do art. 40 da Constituição Federal, com a redação conferida pela Emenda Constitucional 20/1998, de seguinte teor:
"§ 2º Os proventos de aposentadoria e as pensões, por ocasião de sua concessão, não poderão exceder a remuneração do respectivo servidor, no cargo efetivo em que se deu a aposentadoria ou que serviu de referência para a concessão da pensão." (grifos acrescidos) .
21. Portanto, o pagamento cumulativo de "quintos" e FC, feito com base em dispositivo de lei revogado há vinte e seis anos (vinte e dois, quando da aposentadoria) , além de violar literal disposição da lei que se busca incorretamente aplicar, ofende a Lei Maior do país.
23. Consequentemente, a menos que exista uma decisão judicial que assegure à inativa o direito de receber, nos proventos de aposentadoria, "quintos" cumulativamente com a retribuição integral da função - sendo certo que a estrutura remuneratória das FC do Poder Judiciário não contém a vantagem "opção" -, é indevido seu pagamento à interessada.
24. Por conseguinte, deve-se determinar ao TST que suspenda o pagamento da rubrica, salvo.
25. Por fim, gostaria de salientar que a decisão proferida no agravo de instrumento 1041687-08.2019.4.01.0000 pela Primeira Turma do Tribunal Regional Federal da 1ª Região (TRF1) não socorre à interessada, pois lá se discutia o pagamento da vantagem "opção". Em nenhum momento aquela decisão assegurou o direito à percepção de vantagem inexistente na estrutura remuneratória do Poder Judiciário. Tampouco assegurou o pagamento cumulativo da função integral com os "quintos", afronta à literal disposição do § 2º do art. 193 da Lei 8.112/1990.
26. Feitas essas considerações, proponho que seja negado registro à presente concessão, sem prejuízo de dispensar a devolução dos valores indevidamente recebidos pela interessada em boa-fé.
Diante do exposto, VOTO por que o Tribunal adote a deliberação que ora submeto a este colegiado.
TCU, Sala das Sessões, em 23 de novembro de 2021.
AUGUSTO SHERMAN CAVALCANTI
Relator